【裁判字號】    89,仲訴,1
【裁判日期】    890927
【裁判案由】    撤銷仲裁判斷事件
【裁判全文】
臺灣高雄地方法院民事判決  八十九年度仲訴字第一號
    原      告  台灣省自來水股份有限公司
    法定代理人  乙○○
    訴訟代理人  葉銘進律師
    被      告  章斌環境保護工程企業股份有限公司
                            設.
    法定代理人  甲○○      住.
    訴訟代理人  戴國石律師  住高雄市○○○路一四七號四樓
右當事人間撤銷仲裁判斷事件，本院判決如左：
    主    文
原告之訴駁回。
訴訟費用由原告負擔。
    事    實
甲、原告方面：
一、聲明：
  (一)中華民國仲裁協會八十八年商仲雄聲義字第○○一號仲裁判斷應予撤銷。
  (二)訴訟費用由被告負擔。
二、陳述：
  (一)兩造於民國八十四年七月十三日簽訂系爭工程合約，約定由被告以統包方式施作
    原告所委辦之台北縣三峽鎮板新淨水場廢水處理設備工程，工程編號為ＷＴ－0
    0－0000－0號。茲因原告依約扣除被告之承攬報酬新台幣（下同）七百九
    十九萬五千一百三十五元及電費年費四百六十九萬四千三百十九元，惟被告認原
    告所扣款項於法無據，故兩造間就上開事項發生爭執，經被告提付仲裁，仲裁人
    嗣於八十八年八月三十一日作成中華民國仲裁協會八十八年商仲雄聲義字第○○
    一號仲裁判斷，並認原告應給付被告七百九十九萬五千一百三十五元，及自八十
    八年一月十四日起至清償日止，按年息百分之五計算之利息。
  (二)前揭仲裁判斷已構成仲裁法第四十條第一項第四款：「仲裁庭之組成或仲裁程序
    ，違反仲裁協議或法律規定者」之情況，是原告自得爰依該款規定，提起撤銷仲
    裁判斷之訴：
  1.按仲裁法修正前之商務仲裁條例第二十三條第一項第四款規定：仲裁人之參與仲
    裁程序有背仲裁契約或法律規定者，當事人得對於他造提起撤銷仲裁判斷之訴。
    而此所謂參與仲裁程序，除指仲裁人之遴任或選任外，凡有關仲裁時應遵守之仲
    裁契約、各項程序及仲裁判斷之作成等皆包含在內。又仲裁人係基於當事人間之
    仲裁契約始得參與仲裁程序，該仲裁契約即應為仲裁人之職權依據，故如仲裁人
    逾越權限而作成仲裁判斷，自屬違反仲裁契約，若以此見解對照現行仲裁法第四
    十條第一項第四款「..... 仲裁程序違反仲裁協議或法律之規定」，亦應為相同
    之解釋，即仲裁判斷之作成，若有違反協議或法律規定時，當事人自得對於他方
    提起撤銷仲裁判斷之訴。
  2.按仲裁庭經當事人明示合意者，得適用衡平原則為斷，此為仲裁法第三十一條所
    明文規定，即若當事人無明示合意適用衡平原則時，仲裁庭即不得逕以之為仲裁
    判斷之基礎。而系爭仲裁事件於八十八年四月二十三日舉行第一次詢問會時，原
    告即提出拒絕適用衡平原則，而被告法定代理人亦當場表示拒絕適用，故可知雙
    方當事人並無合意適用衡平原則，本件仲裁程序及判斷即應依仲裁協議、兩造之
    契約及法律之規定為之，惟本件仲裁判斷卻違背兩造約定之契約內容及法律之規
    定，茲分述違誤情形如下：
  本件仲裁判斷認兩造間之工程合約為「主契約」，而施工規範等文件則為工程合
    約之「附屬契約」，依附屬契約不得與主契約牴觸之法理解釋，該牴觸部分自屬
    無效等見解，實有違誤：
  (1)依據兩造簽訂之工程合約第二條規定：「合約範圍，包括合約條文、開標紀錄表
    、標單（估價單、單價分析表）、設計圖、施工規範及說明書、投標須知暨補充
    說明、保證書第一切文件章程」。故本件仲裁庭應適用之合約內容，非僅指工程
    合約之二十四條條文應可確定。再參以系爭工程合約第七條所規定：「..... 倘
    施工圖樣與規範或說明書有相互衝突或不一致之情形時，以特定條款最優先，其
    餘優先順序如：設計圖....  」及兩造所簽署之統包工程施工規範（以下簡稱施
    工規範）第二之一之三條規定：「本公司所附之其他招標文件，若與本規範有出
    入時，概以本規範為準，並有優先合約中其他條款之效力」等情，可知系爭工程
    之所有合約範圍，應以施工規範為最優先適用之條款，且在有其他條文與其牴觸
    時，亦應以上開施工規範為準。
  (2)茲所謂附屬契約，多係針對特定事項所為之特別規定，其內容多與主契約內容相
    左，即附屬契約之內容係特別規定，應排除部分主契約條文之適用，此始為法理
    之當然解釋，而非如仲裁判斷所認附屬契約不得牴觸主契約。而本件既屬統包工
    程，則原告僅提供需求及工作基地，被告則需負責設計規劃直至完工，故兩造訂
    約時，始根據統包工程之性質，簽立施工規範，蓋因工程合約條款為原告之制式
    合約，非針對統包工程所制定，故在施工規範第二之一之三條即訂立最優先適用
    條款之順序，即該施工規範既屬工程合約第七條所指之特別規定，不論其規定內
    容與主契約之工程合約相同或係主契約所未規定者，其效力皆應優先於工程合約
    ；惟仲裁庭卻誤認施工規範第二之一之三條之優先效力規定，僅在其他文件牴觸
    施工規範時，就效力問題之約定，若無牴觸，自無優先效力之問題。至工程是否
    逾期則應以工程合約為準，而工程合約第十八條逾期完工之處罰約定，並無明確
    包含逾期取得使用執照，故與施工規範並無牴觸，無優先適用問題之判斷，顯違
    反上開施工規範及一般法理之解釋。
  (3)按民事，法律所未規定者，依習慣，無習慣者，依法理，此為民法第一條所明文
    規定；再基於私法自治之原則，除強行規定外，當事人間契約之約定，優先於法
    律之規定。故兩造既就系爭工程所約定合約範圍中，於施工規範中規定優先適用
    順序，則適用上，自應以工程施工規範為最優先，而無適用法理以定優先順序之
    餘地。是本件仲裁庭不適用合約條款之規定，逕以法理推斷，顯係違反民法之基
    本原則及第一條之規定，而有逾權作成仲裁判斷之情。
  仲裁庭誤認工程規範「第二章一般要求」部分，僅針對機電工程部分予以規範，
    不及於土建工程部分，因此工程規範第二之三條規定之逾期完工罰責，係指承包
    商（即被告）應自行負責施工部分，即機電工程部分，至土建工程逾期取得使用
    執照則不包括在內，顯已違背施工規範之內容。
  (1)施工規範第二之三條雖未明文指出，該工程期限之規範對象係針對機電部分或土
    建部分，惟依施工規範第一之三之一規定，土建工程亦屬被告應完成之事項，而
    為統包工程之一部，況上開第二之三條係規定於「一般要求」之章節中，而為統
    包工程之一般要求，自亦適用於土建工程部分。再本件工程內容係於興建廠房後
    ，再將機器設備安置在廠房內，故施工規範第二之三條規定須在三百日曆天內全
    部施工完成（包括個體試車），即代表土建工程之廠房、包括使用執照之取得等
    亦必須在三百日曆天內完工，亦始能進行之後個體試車之工程。
  (2)自施工規範第二章之條文觀之，第二之一條為「投標文件之澄清規範」、第二之
    五條為「投遞標單」、第二之六條為「比價」、第二之七條為「決標」、第二之
    八條為「簽約及保證金」、第二之十條為「存放及保管」、第二之十二條為「付
    款」，皆可知該章為一般性之規定，難謂僅適用於機電工程，況該章第二之二之
    六條、第二之四之三條、第二之四之四條、第二之八之二條、第二之九之二條文
    等均係針對土建工程為規範。從而，本件仲裁庭逕認該章之內容不包括土建工程
    部分，又未於仲裁判斷中附具理由加以說明，該仲裁判斷顯有違誤。
  對被告抗辯之陳述：
    按仲裁制度，可分法律仲裁與衡平仲裁，即法律仲裁須依據法律判斷、衡平仲裁
    僅須仲裁庭在一定限度內，不須嚴格遵守法律或契約之要求，以達衡平解決爭議
    之目的，故除當事人合意明示衡平仲裁外，仲裁人即有嚴格並正確適用法律之義
    務。再被告所據以為論之最高法院八十五年台上字第二七二二號判決，係用以解
    釋仲裁法修正前之商務仲裁條例，顯已不合現況，且與本案情形殊異，而無援引
    之價值。
三、提出臺灣省各機關營繕工程投標須知及附件、臺灣省自來水股份有限之工程合約
    、開標紀錄表、統包工程施工規範、仲裁詢問會會議紀錄、中華民國仲裁協會仲
    裁判斷書、公司變更登記事項卡等各一份為證。
乙、被告方面：
一、聲明：如主文所示。
二、陳述：
  (一)仲裁法第三十一條規定：仲裁庭經當事人明示合意者，得適用衡平原則為判斷。
    。此「衡平原則」係指法律雖有明文規定，但若嚴格適用法律，於當事人間將產
    生不公平之結果，是若經當事人之明示合意，仲裁庭即得不適用法律之規定，改
    依仲裁庭認為公允善意之原則而為判斷。即所謂衡平原則係指法律以外之公允善
    良原則，其與民法第一條之法理、第七十二條、第一百八十四條之公共秩序、善
    良風俗、誠信原則等並不相同，是仲裁庭如援引上開原則並予以適用，即係適用
    法律，而在法律容許之範圍內，而非逕以衡平原則為判斷。故系爭仲裁庭認附屬
    契約不得與主契約牴觸，若有牴觸時應以主契約為主，此本為民法第一條法理之
    當然解釋，非屬適用上揭所述法律以外之公平善良之衡平原則所為之判斷。從而
    ，仲裁庭並無逾當事人所為之約定及法律之規定作成仲裁判斷。
  (二)按仲裁法第四十條第一項第四款係規定：仲裁庭之組成或仲裁程序，違反仲裁協
    議或法律規定者，當事人得對於他方提起撤銷仲裁判斷之訴。此係指仲裁庭之組
    成，以及仲裁程序上是否有違反協議或法律者而言。本件仲裁庭係經合法組成，
    且適用法律而為仲裁判斷，此在程序上並無任何違反協議或法律規定。再按商務
    仲裁條例第二十三條第一項第四款（即仲裁法第四十條第一項第四款）規定，仲
    裁人參與仲裁程序有背仲裁契約或法律規定者，亦係指仲裁人非依法律或契約正
    當選定而參與仲裁，或其仲裁未依當事人於訂約及履約時所共同認知之實體法予
    以判斷而言。若合法選定仲裁人，並適用當事人所共同認知之實體法予以判斷，
    即不得據以請求撤銷仲裁判斷。至於仲裁判斷之結果是否允當，以及其適用法律
    是否不當等情形，則非屬該條項規定之範圍。仲裁判斷之內容不以有法律依據為
    必要，其判斷縱有適用法規不當之情，亦與仲裁人之參與仲裁程序有背仲裁契約
    或法律之規定有間，不在得以提起撤銷仲裁判斷之訴之列，此為最高法院八十五
    年台上字第二七二二號判決所採之見解。是本件仲裁庭所認系爭施工規範第二章
    部分係針對機電工程，而不及土建工程部分、本件全部工程施工完成之認定，並
    未包括土建工程使用執照之取得，從而工程逾期罰責，亦非以取得使用執照為準
    ，即申請使用執照係原告得以拒絕被告請求支付尾款之條件，並非逾期處罰違約
    金之依據等情之判斷，係仲裁庭本諸法律之見解所為之判斷，要與衡平原則之適
    用無關。另仲裁庭所為系爭工程合約書第十八條關於逾期完工之處罰約定對象，
    並未明確規定逾期取得使用執照，相對於施工規範時，即無牴觸及優先適用上問
    題之判斷，亦係仲裁庭對於合約條款本其法律上見解所為之認定，與衡平原則之
    適用亦無涉。
  (三)綜上所陳，仲裁庭之判斷，並無違反當事人之合意，而任意適用法律以外之衡平
    原則。即仲裁庭全係根據兩造之合約條款及本諸民法法律上之見解所為之認定，
    從而，原告自不得提起撤銷仲裁判斷之訴。
三、提出行政院公共工程委員會契約爭議調處書、施工說明書總則等影本各一份為證
    。
丙、本院依職權調閱中華民國仲裁協會八十八商仲雄聲義字第○○一號仲裁事件全卷
    。
    理    由
一、本件原告主張兩造於八十四年七月十三日簽訂工程合約，約定由被告以統包之方
    式，施作原告所委辦之台北縣三峽鎮板新淨水場廢水處理設備工程。嗣因被告認
    原告所依約扣除之承攬報酬及電費年費於法無據，故將兩造之爭執提付仲裁，並
    由中華民國仲裁協會於八十八年八月三十一日作成八十八商仲雄聲義字第○○一
    號仲裁判斷。惟該仲裁庭卻不以兩造所約定之合約範圍及法律為仲裁判斷基礎，
    而逕以當事人所合意不予適用之衡平原則及不當之法理，認定兩造所簽訂之施工
    規範不得與工程合約牴觸：施工規範第二章僅針對電機工程為規範，不及土建工
    程部分，從而工程規範第二之三條規定之逾期完工罰責之對象，自不包括土建工
    程未依限取得使用執照之情形，故原告自應給付被告前被扣除之承攬報酬。是該
    仲裁程序顯已違反仲裁協議或法律規定，而符合仲裁法第四十條第一項第四款之
    情形，原告自得提起本件撤銷仲裁判斷之訴等情。
二、被告則以系爭仲裁判斷皆係仲裁庭本於民法第一條之法理及其他法律上之見解，
    合理解釋兩造契約之優先適用順序、施工規範第二章之適用對象、完工之定義及
    逾期罰責之適用範圍，而非以法律以外之善良公允之衡平原則為基礎逕為判斷。
    是以該仲裁庭之仲裁程序，並無違反當事人之協議及法律之規定，原告自不得本
    於仲裁法第四十條第一項第三款之規定，提起撤銷仲裁判斷之訴等語資為抗辯。
三、本件兩造於八十四年七月十三日訂立工程合約，由被告承攬台北縣三峽鎮板新淨
    水場廢水處理設備工程，工程編號為ＷＴ－00－0000－00號。並約定合
    約範圍包括合約條文、開標紀錄單、標單（估價單、單價分析表）設計圖、施工
    規範及說明書、投標須知暨補充說明、保證書等文件一切章程（參工程合約第二
    條）；倘施工圖樣與規範或說明書有相互衝突或不一致之情形時，以特定條款最
    優先，其餘優先順序如：設計圖、補充說明、說明書（參工程合約第七條後段）
    ；乙方（即被告）倘不依照合約規定限期完工或驗收不依甲方（即原告）指定期
    限內修改者，應按逾期之日數，每逾一日償付甲方違約金（參工程合約第十八條
    前段）；本公司（原告）所附之其他招標文件若與本規範有所出入時，概以本規
    範為準，並有優先合約中其他條款之效力（施工規範第二之一之二條）；工程應
    自決標之翌日起，參佰日曆天內全部施工完成，包括個體試車，逾期完成時每一
    天按合約總價百分之零點二計罰（施工規範第二之三條本文）。而被告雖已於八
    十五年十二月五日完工，惟系爭土建工程之使用執照卻至八十六年一月十日始由
    台北縣政府准予核發，原告遂依約扣除二十九日之違約工程款，合計共七百九十
    九萬五千一百三十五元，並扣除電費年費四百六十九萬四千三百十九元。為此被
    告即提付仲裁，中華民國仲裁協會並於八十八年八月三十一日以八十八年度商仲
    雄聲義字第○○一號仲裁判斷，命原告應給付被告新台幣七百九十九萬五千一百
    三十五元及其法定遲延利息等情，為兩造所不爭執，且有工程合約、施工規範等
    文件影本附卷可稽，並經本院調閱上開仲裁全卷審認無認。
四、按原商務仲裁條例第二十三條第一項第四款係規定「仲裁人參與仲裁程序，有背
    仲裁契約或法律規定者」構成撤銷仲裁判斷事由。而該款規定所稱「仲裁人參與
    仲裁程序」究指何意，素引起學說上及實務上之爭議，惟若深究創立「仲裁」之
    目的，係為尊重私法自治之制度，使當事人能選擇適當之仲裁人解決紛爭，更能
    使當事人所約定之契約內容成為仲裁基礎一節，及自契約自由化原則下，除強行
    規定外，當事人間契約之約定，優先於法律之規定等情，則可知該款之規定應包
    括一切仲裁人參與仲裁程序違反法律或仲裁契約之情形，即若仲裁庭未依當事人
    於仲裁契約選定之實體法進行判斷，即有該款規定之適用，此亦為最高法院八十
    四年度台上字第六九二號判決所採之見解。現行仲裁法第四十條第一項第四款雖
    規定仲裁庭之組成或仲裁程序，違反仲裁協議或法律規定者，當事人得對於他方
    提起仲裁判斷之訴，而將「仲裁庭之組成」與「仲裁程序」為區分之規定，惟解
    釋上此「仲裁程序」仍應同舊法之認定，即仲裁人若未依當事人於仲裁契約選定
    之實體法進行判斷，當事人自得據此提起撤銷仲裁判斷之訴。今原告主張該仲裁
    庭未以兩造所約定之合約範圍及法律為仲裁判斷基礎，而逕以當事人所合意不予
    適用之衡平原則及不當之法理所為之仲裁判斷，依上開說明，原告自得提起撤銷
    仲裁判斷之訴，合先敘明。
五、另按仲裁庭經當事人明示合意者，得適用衡平原則為判斷，此為仲裁法第三十一
    條明文規定。故當事人若已明示不適用衡平原則為判斷基礎，仲裁庭仍逕以為斷
    時，該仲裁判斷即符合上開撤銷之事由。惟此所謂衡平仲裁係指法律雖有明文規
    定，但嚴格適用法律，於當事人間將產生不公平之結果，如經當事人之明示合意
    ，仲裁庭即得不適用法律之規定，改依仲裁庭認為公允善意之原則而為判斷，此
    並非民法第一條所規定法律未規定之情形，即衡平仲裁之適用時機與民法第一條
    「法理」之適用時機並不相同，衡平原則並不等同於民法第一條之法理。經查兩
    造雖對於明示不適用衡平原則一節不為爭執（此亦可參系爭仲裁事件於八十八年
    四月二十三日舉行第一次詢問會之會議紀錄），惟原告主張該仲裁庭捨棄兩造所
    約定合約優先適用之順序，而逕以附屬契約（施工規範）不得牴觸主契約（工程
    合約）之法理解釋系爭合約，顯係以當事人所合意不予適用之衡平原則為仲裁判
    斷等情，依前揭論述，顯屬無據，而不足採。
六、復按撤銷仲裁判斷之訴，受訴法院於判斷仲裁人有無遵守仲裁協議、法律之規定
    及當事人約定之契約內容時，應僅為形式上之審查，而不得就仲裁判斷之實體爭
    議重為審查。因當事人既合意接受仲裁判斷之拘束，仲裁判斷於當事人間即屬最
    後且具拘束力之判斷，法院不得就之重為實體審查，亦即仲裁庭若就其適用法律
    能提出說明理由時，法院即應予以尊重，法院並無從以仲裁人實體判斷適用法律
    不當為由，主張仲裁判斷有仲裁程序違反法律規定之撤銷仲裁判斷事由。又按不
    論法律或任何契約條款，皆無法鉅細靡遺，將所有當事人可能產生之具體個案情
    形文字化，故適用法律及契約者，即需於合理解釋法律條文及契約條款之抽象內
    容後，再予以具體個案化。故仲裁人於解釋法律及兩造約定之契約內容，以作為
    仲裁判斷之基礎時所為之見解，即屬仲裁人作成仲裁判斷之權限，審理撤銷仲裁
    判斷之訴之法院，即不能對此逕以審查。是以系爭仲裁庭認：(一)依法理之當然解
    釋，兩造之主契約係「工程合約」，至於施工規範及說明，係工程合約之附屬契
    約，為主契約之一部分，因此附屬契約不得與主契約牴觸，若有牴觸，應以主契
    約為主，牴觸部分自屬無效。(二)依統包工程施工規範「第二章一般要求」之規範
    內容以觀，該施工規範僅對於機電工程部分以予規範，並不及於土建工程部分，
    因此統包施工規範第二之三規定：「應自決標之翌日起，參佰日曆天內全部施工
    完成，完括個體試車，逾期完成時每一天按合約總價百分之零點一... 」，依該
    規定明確規定「全部施工完成」，而所謂「全部施工完成」當然指承包商即聲請
    人應自行負責施工部分而言，並未規定工程施工完成包括使用執照，因此，該款
    逾期處罰，並非以取得使用執照為準。(三)統包施工規範第二之一之三規定：「本
    公司所附之其他招標文件，若與本規範有所出入時，概以本規範為準，並有優先
    合約中其他條款之效力」，觀其文義解釋，係關於原告所附之其他招標文件，與
    統包工程施工規範有所牴觸時，就效力問題之約定，若無牴觸時，自無效力優先
    順序之問題。故工程是否逾期，概應以主契約約定為準，然依本案工程合約第十
    八條關於逾期完工之處罰約定，僅約定被告不依照合約規定限期完工，並未明確
    須取得使用執照，與上開統包工程施工規範並無牴觸之處，自無優先適用之問題
    等語，有上開仲裁判斷書一份在卷可稽。乃仲裁庭顯已適用法律及契約內容後而
    為判斷，此係仲裁庭審認仲裁事件之權限，本院自不得加以審查。職是，系爭仲
    裁程序並無違反仲裁協議或法律規定之處，原告依據仲裁法第四十條第一項第四
    款提起撤銷仲裁判斷之訴，自屬無據，應予駁回。
七、另原告主張該仲裁判斷並無附理由，即逕認施工規範僅適用於電機工程部分，而
    不及土建工程一節。然按「仲裁判斷應附理由而未附」，係指仲裁判斷心證所得
    完全未有理由而言。惟仲裁制度係基於私法自治與契約自由原則而設之私法紛爭
    自主解決制度，目的在使專家參與判斷、有效解決紛爭，法院僅為最低限度之監
    督，即在仲裁判斷有重大瑕疵存在時，亦即仲裁法明文規定之得撤銷事由存在之
    情形，方以撤銷仲裁判斷之方式介入、干涉，至於仲裁判斷之實體內容是否合法
    、妥適、證據之取捨、舉證責任之分配、理由是否完備等，要屬仲裁人之權限，
    法院既非仲裁庭之上級審或再審，自應尊重仲裁人之判斷，不得再予審查、干涉
    。因本件仲裁判斷已於理由欄中論述「依統包工程施工規範第二章一般要求之規
    範內容以觀」，該施工規範僅對於機電工程部分以予規範，並不及於土建工程部
    分，可見該仲裁判斷係以契約整體內容予以解釋合約各章節之適用對象，有該仲
    裁判斷書在卷可考，故此亦與仲裁法第四十條第一項第一款、第三十八條第一項
    第二款所指之「應附理由而未附」有間，併此敘明。
八、據上論結，本件原告之訴無理由，依民事訴訟法第七十八條判決如主文。
中      華      民      國    八十九    年      九      月    二十七    日
                              臺灣高雄地方法院民事第二庭
~B審判長法官  謝靜雯
~B法      官  黃國川
~B法      官  林靜梅
右為正本係照原本作成。
如不服本判決，應於送達後廿日內，向本院提出上訴狀並表明上訴理由，如於本
判決宣示後送達前提起上訴者，應於判決送達後十日內補提上訴理由書（須附繕本）。
中      華      民      國    八十九    年      九      月    二十七    日
~B法院書記官  陳國榮


司法院資訊處製作；財團法人民間司法改革基金會備份。
